【裁判字號】    90,上易,1701
【裁判日期】    901214
【裁判案由】    詐欺等
【裁判全文】
臺灣高等法院高雄分院刑事判決                    九十年度上易字第一七一號
    上  訴  人
    即  自訴人  乙○○
    被      告  甲○○
    被      告  丙○○
右上訴人因被告詐欺等案件，不服臺灣高雄地方法院九十年度自字第二六四號中華民
國九十年八月十六日第一審判決，提起上訴，本院判決如左：
      主  文
上訴駁回。
    理  由
一、自訴意旨略以：被告甲○○、丙○○二人係夫妻，被告丙○○為全統企業行負責
    人，被告甲○○為連祥發客運股份有限公司（下稱連祥發客運公司）籌備負責人
    ，被告二人向自訴人佯稱：渠二人共同籌備連祥發客運公司因財務困難，而提供
    籌備之公司，要求自訴人投資合作等語。致自訴人信以為真不疑有他，被告二人
    於民國八十八年六月二十日與自訴人訂立籌備連祥發客運公司合作協議書，邀自
    訴人以現金投資新台幣（下同）肆佰萬元整，此外被告二人更以財務困難為理由
    向自訴人借款陸拾萬元，被告二人並共同開立發票日為八十八年六月二十一日、
    面額肆佰萬元，及發票日為八十八年六月二十二日、面額陸拾萬元，到期日均為
    同年八月二十二日之本票予自訴人，資為投資及借款之憑據，自訴人交付上開款
    項後，詎料被告二人迄未辦理籌設公司事宜，投資款及借款也不退還，對自訴人
    之追問亦不見面，因認被告二人涉有詐欺及侵占罪嫌。
二、按犯罪事實應依證據認定之，無證據不得推定其犯罪事實，不能證明被告犯罪者
    者，應諭知無罪之判決，刑事訴訟法第一百五十四條、第三百零一條訂有明文。
    又告訴人之告訴，係以使被告受刑事訴追為目的，是其陳述是否與事實相符，仍
    應調查其他事實以資審認，始得為不利被告之認定，最高法院五十二年台上字第
    一三ＯＯ號著有判例可資參照。又刑法第三百三十九條第一項詐欺罪之成立，以
    意圖為自己或第三人不法所有，以詐術使人將本人或第三人之物交付為要件。所
    謂以詐術使人交付，必須被詐欺人因其詐術而陷於錯誤，若其所用方法，不能認
    為詐術，亦不致使人陷於錯誤，即不構成該罪，最高法院四十六年臺上字第二六
    Ｏ號判例足資參照。另按刑法上之侵占罪，須持有人變易其原來之持有意思而為
    不法所有之意思，始能成立，如僅將持有物延不交還或其他原因致一時未能交還
    ，既缺乏主觀要件，即難遽以該罪相繩，最高法院六十八年度台上三一四六號著
    有判例。
三、經查：
    (一)、被告丙○○、甲○○因籌備連祥發客運公司資金不足，於八十八年二月十
          日與自訴人訂立借款投資合作協議書，以公司所有車輛十輛設定動產抵押
          向自訴人借款四百萬元，每月利息十萬元，至八十八年八月九日清償，並
          約定清償日前，自訴人可將借款轉為合作投資金，佔公司股份二分之一；
          嗣於八十八年六月二十日雙方協議將上開借款轉為投資金，此據被告二人
          供明在卷，而自訴人於原審亦自承先後一共投資四百六十萬元（見原審九
          十年七月十六日訊問筆錄），並有借款投資合作協議書、合作協議書各一
          份附卷可稽。又該合作協議書中載明被告丙○○、甲○○二人因籌備連祥
          發客運股份有限公司財務困難，而提供籌備之公司與自訴人投資合作，足
          見被告二人對於公司財務困難，據實告知並未隱瞞，即被告並未施用任何
          詐術，且自訴人與被告長期借貸關係，對於被告二人當時財務困難應知之
          甚詳，仍自願在借款期限屆滿前，將借款轉為投資金，亦無陷於錯誤可言
          。
    (二)、又被告二人於簽約後即向高雄市監理處申請籌備連祥發汽車客運股份有限
          公司經營高雄市至墾丁國家公園之公路汽車客運業，此亦有高雄市理處八
          十八年八月五日八八高市監三字第０一三五五０號函在卷可稽，復於八十
          九年六月十二日向經濟部申請連祥發汽車客運股份有限公司設立登記核准
          ，此有經濟部公司執照一紙在卷可佐，另於八十九年六月二十七日亦向高
          雄市政府建設局申請連祥發汽車客運股份有限公司營利事業登記核准，此
          亦有高雄市政府營利事業登記證一紙在卷足參，又以連祥發汽車客運股份
          有限公司之名義向國際汽車股份有限公司高雄分公司簽定車輛維修保養之
          合約書，此有合約書一紙在卷足憑，並在經營路線高雄市至墾丁，承租房
          屋設置高雄總站、建國站、七賢站、恆香站、墾丁站、墾丁停車場等場站
          ，亦被告提出房屋租賃契約書在卷可證，益見被告與自訴人簽立投資合作
          協議書後，被告二人積極進行公司籌備，是自訴人指稱被告均未辦理籌設
          公司事宜，顯非足採。
    (三)、雖事後連祥發汽車客運股份有限公司雖因籌備營運路線立場站、路線、運
          價未依規定於期限籌備完竣，而於八十九年八月七日遭高雄市監理處撤銷
          核准籌備，此有高雄市高雄市政府建設局函一紙在卷可稽，惟被告確有進
          行籌備，並購置車輛，有被告提出高雄至墾丁國家公園旅遊路線申請經營
          計劃書一本及購車契約書等在卷可佐。被告二人對於籌備期間之支出亦有
          連祥發汽車客運股份有限公司支出明細表及相關房屋租賃契約書、匯款單
          、電信費用等收據可證。被告二人確有依約申請籌備連祥發汽車客運股份
          有限公司之設立及營運，並無藉籌備公司之名義，詐取自訴人金錢之行為
          ，且籌設過程亦施用任何詐術，自訴人對於被告二人資力亦知之甚詳，亦
          無陷於錯誤可言，核與詐欺罪構成要件有間，自難以詐欺罪責相繩。又自
          訴人自承上開四百六十萬元係投資被告二人籌備公司之用，上開金錢亦經
          自訴人交付予被告二人，即屬被告二人所有，被告二人既無易持有為所有
          之行為，亦無不法所有之主觀犯意，自與刑法第三百三十五條之侵占罪構
          成要件不合，雖自訴人對於被告提出公司支出明細表有所爭執，此屬民事
          上債務糾葛，應循民事途徑解決。
四、綜上所述，本件被告二人並無詐欺、侵占之犯行，此外本院復查無積極證據足以
    證明被告二有自訴人所指上開犯行，揆諸首揭說明，既不能證明被告犯罪，原審
    因而諭知被告等無罪之判決，依法尚無不合，自訴人上訴意旨，仍執陳詞指摘原
    判決不當，非有理由，應予駁回。
據上論結，應依刑事訴訟法第三百六十八條，判決如主文。
中    華    民    國      九十      年      十二      月      十四      日
                              臺灣高等法院高雄分院刑事第三庭
                                  審判長法官  周賢銳
                                        法官  謝宏宗
                                        法官  陳中和
右正本證明與原本無異。
不得上訴。
                                      書記官  陳靖華
中    華    民    國      九十      年      十二      月      十八      日
                                    ｋ


司法院資訊處製作；財團法人民間司法改革基金會備份。
